臺灣高等法院民事判決　　　　　　　　 96年度上易字第641號
上　訴 人 即
附帶被上訴人　乙○○
被 上 訴人即
附 帶 上訴人　甲○○
上列當事人間侵權行為損害賠償事件，上訴人對於中華民國96年
6月15日臺灣板橋地方法院96年度訴字第529號第一審判決提起上
訴，被上訴人提起附帶上訴，本院於96年8月29日言詞辯論終結
，判決如下：
    主      文
上訴及附帶上訴均駁回。
第二審訴訟費用關於上訴部分，由上訴人負擔，附帶上訴部分，
由被上訴人負擔。
    事實及理由
壹、程序部分
    按債權人以各連帶債務人為共同被告提起給付之訴，以被告
    一人提出非基於其個人關係之抗辯，而經法院認為有理由者
    為限，始得適用民事訴訟法第56條第1項之規定。是連帶債
    務人中之一人提出上訴，亦須非基於個人關係之抗辯，且經
    法院認為有理由者，始有民事訴訟法第56條第1款之適用，
    其上訴效力始及於其他連帶債務人（共同訴訟人）。最高法
    院41年台抗字第10號判例、93年度台上字第62號判決參照。
    本件原審判決上訴人即附帶被上訴人乙○○（下稱上訴人）
    與原審被告臺灣興展事業有限公司（下稱「興展公司」）應
    連帶給付被上訴人即附帶上訴人甲○○（下稱被上訴人）新
    台幣（下同）2萬元及自民國96年5月11日起至清償日止之法
    定利息。嗣連帶債務人中僅上訴人提起上訴，核其上訴理由
    雖非僅基於個人關係之抗辯，惟經核其上訴並無理由（詳後
    述），則依上開說明，其上訴效力尚不及於興展公司，先行
    敘明。
貳、實體部分
一、被上訴人主張：上訴人為興展公司之受僱人，從事汽車維修
    業務。上訴人於94年3月16日下午3時30分許，在臺北縣新莊
    市○○路7之2號興展公司內之公眾得出入場所，與伊因車輛
    維修費用發生爭執，竟以台語穢詞「幹死恁祖媽」公然辱罵
    伊，已侵害伊之名譽，致伊精神上遭受巨大之痛苦。上訴人
    因執行職務不法侵害伊之權利，其僱用人即興展公司應與上
    訴人連帶負損害賠償責任。爰依民法第184條、第188條第1
    項、第195條第1項之規定，請求上訴人及興展公司連帶賠償
    非財產上損害60萬元及自96年5月11日起至清償日止，按法
    定利率計算之利息，及要求上訴人及興展公司應將載有「道
    歉啟事：本人為甲○○先生維修轎車，並未完成工作，強索
    全部費用逼迫付清，隨即不當搶取轎車輪匙包而留置轎車，
    又破口大罵『幹死恁祖媽』等語，本人特此登報向甲○○先
    生道歉。道歉人：乙○○、臺灣興展事業有限公司」等內容
    之道歉啟事登載於中國時報、聯合報、蘋果日報、自由時報
    下之報頭下兩格ＡＢ全國版各1日。
二、上訴人則以：伊當時雖有對被上訴人辱罵「幹死恁祖媽」，
    但此僅係一時情緒失控，才說出該句口頭禪，並無故意或過
    失。兩造發生爭執，雙方均有責任，被上訴人不應將全部責
    任推由伊負擔，且此為個人之行為，亦與興展公司無關，被
    上訴人請求伊及興展公司連帶賠償並無理由等語，資為抗辯
    。
三、本件經原審判決上訴人及興展公司應連帶給付被上訴人2萬
    元，及自96年5月11日起至清償日止，按週年利率5%計算之
    利息，而駁回被上訴人其餘之請求，上訴人就其敗訴部分全
    部提起上訴，被上訴人則僅就金額20萬元本息及登報道歉部
    分提起附帶上訴（原審判決興展公司敗訴，及駁回被上訴人
    之請求超過下述附帶上訴聲明（二）、（三）部分，均未據
    聲明不服而告確定）。上訴人上訴聲明為：（一）原判決不
    利於上訴人部分廢棄。（二）上開廢棄部分，被上訴人在第
    一審之訴及其假執行之聲請均駁回。（三）駁回被上訴人之
    附帶上訴，並補稱：伊係因被上訴人藉故不付汽車維修費，
    又以不當言詞指責伊，伊一時受刺激始情緒失控口出不當言
    詞，並無故意或過失，且係言論上之自我防衛行為，其就刑
    事判決亦已提起再審，自不須負賠償責任等語。被上訴人附
    帶上訴聲明為：（一）原判決關於駁回被上訴人後述二、三
    項部分廢棄。（二）上訴人及興展公司應再連帶給付被上訴
    人20萬元及自96年5月11日起至清償日止，按週年利率5% 計
    算之利息。（三）上訴人應於自由時報或蘋果日報報頭附近
    之廣告欄刊登內容為「道歉啟事：本人乙○○於民國94 年3
    月16日在自家汽車維修廠，不法公然侮辱、侵害甲○○先生
    及其祖先之名譽，特此登報認錯，並向甲○○先生道歉。」
    之道歉啟事1日。（四）駁回上訴人之上訴。亦補稱：原審
    判決認定上訴人之年收入、財產及學經歷與原審依職權查詢
    之上訴人個人資料不符。而被上訴人平時辛勤工作，力爭上
    游，並擔任編劇、寫作工作，事發時帶著1歲半之女兒，竟
    遭上訴人當面辱罵，使柀上訴人人格嚴重受損，至為痛苦，
    原審僅輕判上訴人賠償2萬元，實屬過輕，非增加其賠償額
    及登報道歉，不足以回復名譽等語。
四、兩造不爭執之事項：
（一）上訴人為興展公司之受僱人，從事汽車維修業務。於94
      年3月16日下午，在臺北縣新莊市○○路7之2號興展公司
      營業處所，被上訴人請上訴人維修車輛，雙方因車輛維修
      費用發生爭執，上訴人即以台語穢詞「幹死恁祖媽」辱罵
      被上訴人。上訴人前開行為，業經臺灣板橋地方法院（下
      稱原審）刑事庭以95年度簡字第3511號刑事簡易判決，認
      定其涉犯刑法第309條第1項之公然侮辱罪，判處拘役20日
      ，並經原審刑事庭以96年度簡上字236號刑事判決駁回檢
      察官及上訴人之上訴確定。
（二）上揭事實，並有兩造不爭執其形式真正之刑事判決附卷可
      稽（見原審卷第4至5頁、第72頁），自堪信為真實。
五、本件上訴人於上開時地對被上訴人以言語侮辱之事實為上訴
    人所不爭。而所應論究之爭點為上訴人主張其所為係言詞上
    之正當防衛行為，無故意、過失等語是否可採？如非可採，
    被上訴人主張原判決所命上訴人賠償之金額是否適當？其所
    受非財產上損害，是否必須另以刊登報紙道歉之方式，始得
    回復？茲分別論述如下：
（一）上訴人抗辯其所為係正當防衛，且無故意、過失云云，並
      非有據，其不法侵害被上訴人人格權，可堪認定：
　　　按對於現時不法之侵害，為防衛自己或他人之權利所為之
      行為，不負損害賠償責任，固為民法第149條前段所明定
      。惟主張本條之規定免責者，要必以其行為時已有現時且
      不法之侵害存在，且其行為須係基於防衛自己或他人之權
      利而為者始屬之。本件上訴人主張正當防衛，係稱當時被
      上訴人拒付維修費，並以許多不當言詞指責上訴人等語，
      惟查上訴人於原審從未提出其當時係出於正當防衛之意思
      ，而口出惡言，至上訴時始為此主張，與民事訴訟法第44
      7條第1項之規定，已有不符。且被上訴人對於上訴人究有
      何不當言詞，其程度是否已至不法之侵害，自原審時起，
      即語焉不詳，難以採認。更何況，即使被上訴人對於上訴
      人亦有以言語侵害之行為，惟上訴人以穢語侮辱仍係侵犯
      對方人格權之侵害行為，並非阻止被上訴人對自己侵害之
      防衛行為，自難以此主張其並非不法侵害。且即使上訴人
      係因雙方言語爭執過程中，一時情緒激動而口出穢言，亦
      不能認係非出於意志之行為，從而上訴人主張其無故意或
      過失云云，亦屬無稽。而上訴人於公開場所，第三人得共
      見共聞之情形下，公然以穢語辱罵被上訴人，足使被上訴
      人之社會評價減損，名譽受創，自屬不法侵害被上訴人之
      人格權，被上訴人主張上訴人應賠償其因此所受損害，自
      屬有據。
（二）原判決酌定上訴人應賠償被上訴人非財產上損害賠償2萬
      元，且駁回被上訴人請求上訴人登報道歉，並無不當：
  １、按不法侵害他人之身體、健康、名譽、自由、信用、隱私
      、貞操或不法侵害其他人格法益而情節重大者，被害人雖
      非財產上之損害，亦得請求賠償相當之金額。其名譽被侵
      害者，並得請求回復名譽之適當處分，民法第195條第1項
      定有明文；又不法侵害他人身體、健康之非財產上損害賠
      償，應斟酌雙方身分、資力與加害程度，及其他各種情形
      而核定其金額（最高法院77年度台上字第1726號判決參照
      ）。又上開雙方之身分、資力及學經歷等各種項目，究僅
      均係核定金額時得參酌之因素之一，非絕對之標準，亦不
      得謂其單一條件相異時，即必須為不同賠償數額之核定。
      本件被上訴人係高中畢業，從事寫作，最近年收入約60萬
      元至70萬元，但並不固定；而上訴人從事汽車修護業，曾
      於技職學校兼任技術指導教職，為兩造不爭之事實。又被
      上訴人並無不動產，投資資產總值約為10萬元，而上訴人
      之財產總值約為50餘萬元，亦分別有稅務電子閘門財產所
      得調作明細表在卷可按（見原審卷第22頁至26頁）。而
      本件僅係因汽車維修費用之細故發生口角所致突發之糾紛
      ，持續時間極短，雖係公開之場所，但當時附近在場之人
      ，均為被上訴人所不識之人（見本院卷第58頁反面），則
      被上訴人之個人生活領域，因此事受侵擾之程度即難謂鉅
      大。審酌上開一切情狀，被上訴人所受非財產上損害賠償
      ，應以2萬元為適當。被上訴人主張上訴人係專科畢業，
      雖有個人基本資料查詢表可憑（見原審卷第9頁），而上
      訴人則辯稱其僅為國小畢業，上開查詢表之資料有誤等語
      ，惟無論如何，此等學歷之差異有限，無從因此即足認為
      其慰撫金數額應有不同。至於被上訴人復主張事發時其帶
      同1歲半之女兒同行，飽受驚嚇云云，惟1歲半之幼兒顯無
      從分辨上訴人之出言是否係貶損被上訴人社會評價之侮辱
      性言語。從而，被上訴人據此主張其因上訴人之辱罵所受
      之精神上痛苦，非上開數額之慰撫金所得填補等語，尚非
      可採。
  ２、次按名譽遭不法侵害者，依前述民法第195條第1項後段規
      定，固非不得請求回復名譽之處分，惟其請求之處分，仍
      應以適於其名譽回復者為限，則屬當然。而查本件既然事
      出偶發，且迅即平息，上訴人亦無廣泛散佈上開貶損被上
      訴人人格言詞之行為。而事發當場四周亦均係不識被上訴
      人之人，其餘社會大眾顯未因上訴人之行為而得悉此事，
      亦即除在場附近之人外，並無其他社群之人將因此對於被
      上訴人形成負面評價，則被上訴人請求上訴人於發行全國
      之報紙刊登道歉啟事，顯係意圖加諸對造超出本身所受損
      害之報復手段，而非對於自己所受社會評價之損害，請求
      回復，難認為適當之處分，其請求自不應准許。
六、綜上所述，被上訴人主張上訴人公然以侮辱性言語不法侵害
    其名譽權，應為可採，上訴人所辯均無可取。而被上訴人因
    上訴人之不法侵害，依侵權行為之法律關係，所得請求之精
    神上損害賠償應以2萬元為相當。從而，被上訴人請求上訴
    人賠償於上開數額及自96年5月11日（被上訴人於原審業已
    減縮利息起算日，見原審卷第77頁）起，至清償日止之法定
    利息範圍內為有理由，應予准許。其逾上開數額之賠償及登
    報道歉之請求，應屬無據。是則原審判命上訴人依上開數額
    給付，於法並無不合。上訴人及被上訴人之上訴及附帶上訴
    意旨分別指摘原判決不當，求予廢棄改判，為無理由，均應
    予駁回。
七、據上論結，本件上訴及附帶上訴均為無理由，依民事訴訟法
    第449條第1項、第78條，判決如主文。
中　　華　　民　　國　　96　　年　　9 　　月　　19　　日
                    民事第14庭
                        審判長法  官  張  蘭
                              法  官  王麗莉
                              法  官  黃麟倫
正本係照原本作成。
乙○○部分不得上訴。
甲○○部分如不服本判決，應於收受送達後20日內向本院提出上
訴書狀，其未表明上訴理由者，應於提出上訴後20日內向本院補
提理由書狀（均須按他造當事人之人數附繕本）上訴時應提出委
任律師或具有律師資格之人之委任狀；委任有律師資格者，另應
附具律師資格證書及釋明委任人與受任人有民事訴訟法第466條
之1第1項但書或第2項（詳附註）所定關係之釋明文書影本。
中　　華　　民　　國　　96　　年　　9 　　月　　20　　日
                              書記官  王敬端
附註：
民事訴訟法第466條之1（第1項、第2項）：
對於第二審判決上訴，上訴人應委任律師為訴訟代理人。但上訴
人或其他法定代理人具有律師資格者，不在此限。
上訴人之配偶、三親等內之血親、二親等內之姻親，或上訴人為
法人、中央或地方機關時，其所屬專任人員具有律師資格並經法
院認為適當者，亦得為第三審訴訟代理人。
